ACORDAO-COMPLETO-2532051

ACÓRDÃO 1763/2022 ATA 11/2022 - SEGUNDA CÂMARA

VISTOS, relatados e discutidos estes autos da Tomada de Contas Especial instaurada pela Financiadora de Estudos e Projetos - Finep contra a Ortobras Indústria e Comércio de Ortopedia Ltda., os Srs. Ricardo Hummel e Rijato Teo Hummel e as Sras. Adriana Rosalinda Mazza de Hummel e Aline Vrielink, em face da não comprovação da regular aplicação dos recursos repassados àquela sociedade empresarial, por força do Contrato de Subvenção Econômica 03.12.0038.00, que tinha por escopo o projeto intitulado "Plataforma Autônoma de Acessibilidade." 
ACORDAM os Ministros do Tribunal de Contas da União, reunidos em sessão da 2ª Câmara, ante as razões expostas pelo Relator em:
9.1. excluir o nome da Sra. Aline Vrielink da relação processual inaugurada com a instauração desta Tomada de Contas Especial;
9.2. com fundamento nos arts. 1º, inciso I, 16, inciso III, alíneas "b" e "c", 19, caput, e 23, inciso III, da Lei 8.443/1992, julgar irregulares as contas da Ortobras Indústria e Comércio de Ortopedia Ltda., dos Srs. Ricardo Hummel e Rijato Teo Hummel e da Sra. Adriana Rosalinda Mazza de Hummel, condenando-os, solidariamente, ao pagamento da quantia abaixo especificada, com a fixação do prazo de 15 (quinze) dias, a contar das notificações, para que comprovem, perante o Tribunal (art. 214, inciso III, alínea "a" do Regimento Interno/TCU) , o recolhimento da dívida ao Fundo Nacional de Desenvolvimento Científico e Tecnológico, atualizada monetariamente e acrescida dos juros de mora, calculados a partir das correspondentes datas até a do efetivo recolhimento, na forma prevista na legislação em vigor:
	Data de ocorrência
	Valor histórico (R$) 

	19/7/2013
	1.174.546,25

9.3. aplicar, individualmente, à Ortobras Indústria e Comércio de Ortopedia Ltda., aos Srs. Ricardo Hummel e Rijato Teo Hummel e à Sra. Adriana Rosalinda Mazza de Hummel, a multa capitulada no art. 57 da Lei 8.443/1992, no valor de R$ 100.000,00 (cem mil reais) , fixando-lhes o prazo de 15 (quinze) dias, a contar do recebimento das notificações, para que comprovem, perante o Tribunal (art. 214, inciso III, alínea "a", do Regimento Interno/TCU) , o recolhimento da dívida ao Tesouro Nacional, atualizada monetariamente desde a data deste Acórdão até a do efetivo recolhimento, se for paga após o vencimento, na forma da legislação em vigor;
9.4. autorizar, caso requerido, com base no art. 26 da Lei 8.443/1992, o parcelamento das dívidas constantes nos subitens 9.2 e 9.3 deste Acórdão em até 36 (trinta e seis) parcelas mensais e sucessivas, sobre as quais incidirão os correspondentes acréscimos legais (débito: atualização monetária e juros de mora; multa: atualização monetária) , esclarecendo aos responsáveis que a falta de pagamento de qualquer parcela importará no vencimento antecipado do saldo devedor, sem prejuízo das demais medidas legais;
9.5. autorizar, desde logo, a cobrança judicial das dívidas, nos termos do art. 28, inciso II, da Lei 8.443/1992, caso não atendidas as notificações; e
9.6. remeter cópia deste Acórdão à Procuradoria da República no Estado do Rio Grande do Sul, com fundamento no art. 16, § 3º, da Lei 8.443/1992 c/c art. 209, § 7º, do Regimento Interno/TCU, à Finep, ao Ministério da Ciência, Tecnologia e Inovações e ao Juízo da Comarca de Carlos Barbosa/RS, com referência ao processo 0002464-69.2015.8.21.0144.

Tomada de Contas Especial instaurada em face da não comprovação da regular aplicação dos recursos repassados por força do Contrato de Subvenção Econômica 03.12.0038.00, que tinha por escopo o projeto intitulado Plataforma Autônoma de Acessibilidade.

Segunda Câmara

Financiadora de Estudos e Projetos - Finep.

3. Responsáveis: Adriana Rosalinda Mazza de Hummel (XXX.451.820-XX), Ricardo Hummel (XXX.643.130-XX), Rijato Teo Hummel (XXX.639.530-XX), Aline Vrielink (XXX.331.970-XX) e Ortobras Industria e Comercio de Ortopedia Ltda (31.228.836/0001-71).

13.1. Ministros presentes: Augusto Nardes (na Presidência) e Aroldo Cedraz.
13.2. Ministro-Substituto convocado: Marcos Bemquerer Costa (Relator).
13.3. Ministro-Substituto presente: André Luís de Carvalho.

ACORDAO-COMPLETO-2537136

Acórdão 2896/2022 - Segunda Câmara

MARCOS BEMQUERER

Trata-se da Tomada de Contas Especial instaurada pela Financiadora de Estudos e Projetos - Finep contra a Ortobras Indústria e Comércio de Ortopedia Ltda., os Srs. Ricardo Hummel e Rijato Teo Hummel e as Sras. Adriana Rosalinda Mazza de Hummel e Aline Vrielink, em face da não comprovação da regular aplicação dos recursos repassados à sociedade empresarial, por força do Contrato de Subvenção Econômica 03.12.0038.00 (peça 4) , que tinha por escopo o projeto intitulado "Plataforma Autônoma de Acessibilidade." 
2.	 O instrumento foi firmado entre a Finep e a Ortobras Indústria e Comércio de Ortopedia Ltda., com vigência estipulada para o interregno de 15/2/2012 a 15/10/2015. O prazo de prestação de contas foi previsto para 14/12/2015.
3.	Para cumprir a avença, acordou-se um valor inicial de R$ 4.643.592,48, sendo R$ 2.052.592,48 referentes a recursos federais, com quota de contrapartida de R$ 2.591.000,00. As transferências efetivas de verbas da União foram de R$ 1.174.546,25 (peça 28) .
4.	Segundo a tomadora de contas, não houve a "consecução dos objetivos pactuados, apesar da execução parcial do objeto".
5. 	Tanto a Finep (peça 51) quanto a Controladoria-Geral da União - CGU (peça 54) concluíram pelo prejuízo no valor de R$ 1.174.546,25, imputando-se a responsabilidade pelo dano à Ortobras Indústria e Comércio de Ortopedia Ltda., aos Srs. Ricardo Hummel e Rijato Teo Hummel, à Sra. Adriana Rosalinda Mazza de Hummel, sócios administradores da Ortobras, bem como à Sra. Aline Vrielink, coordenadora do projeto. A CGU certificou a irregularidade das contas (peça 55) e a autoridade ministerial tomou conhecimento dessa conclusão (peça 57) .
6. 	No Tribunal, a Secretaria de Controle Externo de Tomada de Contas Especial - SecexTCE examinou o processo por meio da instrução inserta à peça 104, que reproduzo em parte e com ajustes de forma:
"10. Na instrução inicial (peça 61) , analisando-se os documentos nos autos, concluiu-se pela necessidade de realização de citação para a seguinte irregularidade:
10.1. Irregularidade: inexecução parcial do objeto do Contrato de Concessão de Subvenção Econômica 03.10.0100.00, sem aproveitamento da parcela executada, por não atingimento dos objetivos propostos, sem demonstração de resultado útil dos recursos repassados.
10.1.1. Evidências da irregularidade: documentos técnicos presentes nas peças 1, 3, 4, 5, 7, 12, 13, 14, 25, 28, 47 e 48.
10.1.2. Normas infringidas: art. 37, caput, c/c o art. 70, parágrafo único, da Constituição da República Federativa do Brasil; art. 93 do Decreto-lei 200/1967; art. 66 do Decreto 93.872/1986; Cláusula Segunda, Cláusula Sétima, item 2, alíneas 'a' e 'h', subalínea 'i'; Cláusula Nona, item 3, e Cláusula Décima Terceira, item 1, alínea 'b', e Plano de Trabalho, item A.3., do termo do Contrato de Concessão de Subvenção Econômica 03.12.0038.00.
10.1.3. Débito relacionado aos responsáveis Adriana Rosalinda Mazza de Hummel (CPF: XXX.451.820-XX) , Ortobras Indústria e Comércio de Ortopedia Ltda. (CNPJ: 31.228.836/000171) , Rijato Teo Hummel (CPF: XXX.639.530-XX) e Ricardo Hummel (CPF: XXX.643.130-XX) :
	Data de ocorrência
	Valor histórico (R$) 

	19/7/2013
	1.174.546,25

10.1.4. Cofre credor: Fundo Nacional de Desenvolvimento Científico e Tecnológico.
10.1.5. Responsáveis: Rijato Teo Hummel, [Ortobras Indústria e Comércio de Ortopedia Ltda., Adriana Rosalinda Mazza de Hummel e Ricardo Hummel].
10.1.5.1. Conduta: não executar adequadamente as atividades relativas ao objeto do Contrato de Concessão de Subvenção Econômica 03.12.0038.00, com o não atingimento dos objetivos propostos, e sem demonstração do resultado útil dos recursos repassados.
 (...) 
10.1.6.1. Conduta: não executar adequadamente as atividades relativas ao objeto do Contrato de Concessão de Subvenção Econômica 03.12.0038.00, com o não atingimento dos objetivos propostos, e sem demonstração do resultado útil dos recursos repassados.
10.1.6.2. Nexo de causalidade: o recebimento de repasses para desenvolvimento de atividades relativas ao objeto do Contrato de Concessão de Subvenção Econômica 03.12.0038.00, sem que tenha ocorrido atingimento dos objetivos propostos, e sem demonstração do resultado útil dos recursos repassados, resultou em prejuízo ao erário, correspondente ao valor total repassado.
 (...) 
10.1.9. Encaminhamento: citação.
11. Apesar de o tomador de contas haver incluído [a Sra.] Aline Vrielink como responsável, neste processo, após análise realizada sobre a documentação acostada aos autos, concluiu-se que sua responsabilidade deveria ser excluída, uma vez que não havia evidências de que tenha tido participação na irregularidade aqui verificada (nesse sentido, itens 14.1.1.2 e 14.1.1.2.1, da instrução de citação, peça 61) .
12. Em cumprimento ao pronunciamento da unidade (peça 63) , foi efetuada a citação dos responsáveis, nos moldes adiante:
a)	 Ortobras Indústria e Comércio de Ortopedia Ltda.:
	Comunicação: Ofício 38294/2021-TCU/Seproc (peça 68) .
Data da Expedição: 16/8/2021.
Data da Ciência: 25/8/2021 (peça 74) .
Nome Recebedor: L. Machado.
Observação: ofício enviado para o endereço da responsável, conforme pesquisa na base de dados no sistema da Receita Federal, custodiada pelo TCU (peça 67) .
Fim do prazo para a defesa: 9/9/2021.

b)	 Ricardo Hummel:
	Comunicação: Ofício 38290/2021-TCU/Seproc (peça 71) .
Data da Expedição: 16/8/2021.
Data da Ciência: não houve (mudou-se) - peça 73.
Observação: ofício enviado para o endereço do responsável, conforme pesquisa na base de dados no sistema da Receita Federal, custodiada pelo TCU (peça 64) .

	Comunicação: Ofício 58811/2021-TCU/Seproc (peça 89) .
Data da Expedição: 21/10/2021.
Data da Ciência: 29/10/2021 (peça 95) .
Nome Recebedor: Adriana Rosalina.
Observação: ofício enviado para o endereço da responsável, conforme pesquisa na base de dados nos sistemas corporativos do TCU, custodiada pelo TCU (peça 86) .
Fim do prazo para a defesa: 13/11/2021.

	Comunicação: Ofício 58812/2021-TCU/Seproc (peça 88) .
Data da Expedição: 21/10/2021.
Data da Ciência: 29/10/2021 (peça 93) .
Nome Recebedor: Jonathan Hummel.
Observação: ofício enviado para o endereço do responsável, conforme pesquisa na base de dados no sistema do TSE, custodiada pelo TCU (peça 86) .
Fim do prazo para a defesa: 13/11/2021

	Comunicação: Ofício 58813/2021-TCU/Seproc (peça 87) .
Data da Expedição: 21/10/2021.
Data da Ciência: 2/11/2021 (peça 92) .
Nome Recebedor: Alexandra Ferreira.
Observação: ofício enviado para o endereço da responsável, conforme pesquisa na base de dados no sistema do Renach, custodiada pelo TCU (peça 86) .
Fim do prazo para a defesa: 17/11/2021.

c)	 Adriana Rosalinda Mazza de Hummel:
	Comunicação: Ofício 38293/2021-TCU/Seproc (peça 69) .
Data da Expedição: 16/8/2021.
Data da Ciência: não houve (Outros) - peça 72.
Observação: ofício enviado para o endereço da responsável, conforme pesquisa na base de dados no sistema da Receita Federal, custodiada pelo TCU (peça 66) .

	Comunicação: Ofício 58804/2021-TCU/Seproc (peça 91) .
Data da Expedição: 21/10/2021.
Data da Ciência: 29/10/2021 (peça 94) .
Nome Recebedor: Jonathan Hummel.
Observação: ofício enviado para o endereço da responsável, conforme pesquisa na base de dados no sistema do TSE, custodiada pelo TCU (peça 85) .
Fim do prazo para a defesa: 13/11/2021.

	Comunicação: Ofício 58805/2021-TCU/Seproc (peça 90) .
Data da Expedição: 21/10/2021.
Data da Ciência: 29/10/2021 (peças 103, 96, 97, 100, 101, 99 e 98) .
Nome Recebedor: em mãos próprias.
Observação: ofício enviado para o endereço da responsável, conforme pesquisa na base de dados no sistema do Renach, custodiada pelo TCU (peça 85) .
Fim do prazo para a defesa: 13/11/2021.

d)	 Rijato Teo Hummel:
	Comunicação: Ofício 38292/2021-TCU/Seproc (peça 70) .
Data da Expedição: 16/8/2021.
Data da Ciência: 25/8/2021 (peça 75) .
Nome Recebedor: L. Machado.
Observação: ofício enviado para o endereço do responsável, conforme pesquisa na base de dados no sistema da Receita Federal, custodiada pelo TCU (peça 65) .
Fim do prazo para a defesa: 9/9/2021.

13. Conforme Despacho de Conclusão das Comunicações Processuais (peça 102) , as providências inerentes às comunicações processuais foram concluídas.
14. Transcorrido o prazo regimental, os responsáveis Ortobras Indústria e Comércio de Ortopedia Ltda., Ricardo Hummel, Adriana Rosalinda Mazza de Hummel e Rijato Teo Hummel apresentaram, tempestivamente, defesa conjunta, que será analisada na seção Exame Técnico.
ANÁLISE DOS PRESSUPOSTOS DE PROCEDIBILIDADE DA IN/TCU 71/2012
Avaliação de Viabilidade do Exercício ao Contraditório e à Ampla Defesa
15. Verifica-se que não houve o transcurso de mais de dez anos desde o fato gerador sem que tenha havido a notificação dos responsáveis pela autoridade administrativa federal competente (art. 6º, inciso II, c/c art. 19, da IN/TCU 71/2012, modificada pela IN/TCU 76/2016) , uma vez que o fato gerador da irregularidade sancionada ocorreu em 19/7/2013, e os responsáveis foram notificados sobre a irregularidade, pela autoridade administrativa competente, conforme abaixo:
15.1. Ortobras Indústria e Comércio de Ortopedia Ltda., por meio de cobrança administrativa, Carta Finep 009976/2016, de 13/10/2016, peça 18, p. 1-5, entregue em 17/10/2016, peça 19; Carta Finep 000729/2018, de 23/1/2018, peça 15, p. 3-4; Carta Finep 000755/2018, de 24/1/2018, peça 18, p. 6-7; Carta Finep 000857/2018, de 30/1/2018, peça 18, p. 8-9; Carta Finep 002267/2018, de 9/4/2018, peça 18, p. 10-11; Carta Finep 002412/2018, de 16/4/2018, peça 15, p. 1-2; Carta Finep 002413/2018, de 16/4/2018, peça 18, p. 12-13; Carta Finep 002413/2018, de 16/4/2018, peça 18, p. 12-13; notificação de TCE 007183/2018 , de 27/11/2018, peça 41, p. 1-3, entregue em 4/12/2018, peça 42, p. 1; e notificação de TCE 007184/2018 , de 27/11/2018, peça 41, p. 57, entregue em 4/12/2018, peça 42, p. 2;
15.2. Adriana Rosalinda Mazza de Hummel, por meio de cobrança administrativa, Carta Finep 000727/2018, de 23/1/2018, peça 16, p. 1-5; Carta Finep 000753/2018, de 24/1/2018, peça 16, p. 8-9; Carta Finep 002268/2018, de 9/4/2018, peça 16, p. 12-14; Carta Finep 002269/2018, de 9/4/2018, peça 16, p. 15-16, 17-18; notificação de TCE 007169/2018 , de 27/11/2018, peça 33, p. 13, entregue em 6/12/2018, peça 34, p. 1; e notificação de TCE 007170/2018, de 27/11/2018, entregue em 7/12/2018, peça 34, p. 2;
15.3. Ricardo Hummel, por meio de cobrança administrativa, Carta Finep 000728/2018, de 23/1/2018, peça 20, p. 1-5; Carta Finep 000756/2018, de 24/1/2018, peça 20, p. 6-7; Carta Finep 000801/2018, de 26/1/2018, peça 20, p. 10-11; Carta Finep 002266/2018, de 9/4/2018, peça 20, p. 14-15; Carta Finep 002585/2018, de 20/4/2018, peça 20, p. 18-19; Notificação de TCE 007178/2018, de 27/11/2018, peça 39, p. 1-3, entregue em 4/12/2018, peça 40, p. 1; e Notificação de TCE 007179/2018, de 27/11/2018, peça 39, p. 4-6, entregue em 7/12/2018, peça 40, p. 2; e
15.4. Rijato Teo Hummel, por meio de cobrança administrativa, Carta Finep 000930/2018, de 2/2/2018, peça 22; Notificação de TCE 007175/2018, de 27/11/2018, entregue em 4/12/2018, peça 36, p. 2; e Notificação de TCE 007176/2018, de 27/11/2018, entregue em 4/12/2018, peça 36, p. 3.
Valor de Constituição da TCE
16. Verifica-se, ainda, que o valor atualizado do débito apurado (sem juros) , em 1º/1/2017, é de R$ 1.509.644,30, portanto superior ao limite mínimo de R$ 100.000,00, na forma estabelecida conforme os arts. 6º, inciso I, e 19, da IN/TCU 71/2012, modificada pela IN/TCU 76/2016.
OUTROS PROCESSOS/DÉBITOS NOS SISTEMAS DO TCU COM OS MESMOS RESPONSÁVEIS
17. Informa-se que não foi encontrado débito imputável aos responsáveis em outros processos no Tribunal.
18. A tomada de contas especial está, assim, devidamente constituída e em condição de ser instruída.
EXAME TÉCNICO
Da defesa dos responsáveis Ortobras Indústria e Comércio de Ortopedia Ltda., Adriana Rosalinda Mazza de Hummel, Ricardo Hummel e Rijato Teo Hummel
 (...) 
20. Argumentos (peças 77 a 81, 83, 84, 96 a 101) 
20.1. Os responsáveis alegam que agiram com total boa-fé, como buscaram deduzir nos termos adiante sistematizados.
20.2. Após apresentação de resumo histórico desta Tomada de Contas Especial (peça 78, p. 2-4) , ressaltaram terem aventado o máximo de esforços, inclusive com aporte de recursos próprios em meio a uma então 'grande crise econômico-financeira' da entidade, hoje com pedido de processamento de Recuperação Judicial (peça 78, p. 4; 15ª alteração contratual, peças 77 e 83) .
20.3. Os defendentes afirmaram que receberam, da Finep, R$ 1.174.546,25, acresceram R$ 66.812,51 de recursos de contrapartida (que corresponderiam, somados os valores, a R$ 34,07% dos recursos totais de R$ 3.642.592,40) , e executaram 30% do projeto em apreço. Os recursos aplicados teriam gerado empregos e renda, inclusive com a inclusão de deficientes físicos, o que significaria o atingimento de parte dos objetivos. Haveria boa-fé por parte dos responsáveis, por terem dado andamento ao projeto até o limite financeiro viável, à época, e não haveria má-fé ao não darem continuidade ao projeto (peça 78, p. 5-6) .
20.4. Em seguida, apresentaram um histórico da empresa que, há mais de 30 anos, se empenha na produção de produtos de acessibilidade (cujos processos produtivos são por ela dominados) , voltados para a melhoria da vida das pessoas, detendo, atualmente, 50% do mercado nacional, com atuação em todos os Estados. Houve uma expansão, em 2010, contando hoje com três plantas industriais, implementando novidades tecnológicas a partir de 2011 (peça 78, p. 6-8) .
20.5. Em 2014, a empresa teria enfrentado uma 'forte crise' por inadimplência dos clientes, aumento de endividamento bancário, e queda de vendas, chegando a ajuizar, em 26/8/2015, ação de Recuperação Judicial (CNJ 0002464-69.2015.8.21.0144, Vara Judicial da Comarca de Carlos Barbosa/RS) . Tal crise não impediu de continuar atuando no mercado, 'dentro de suas limitações econômico-financeiras' (peça 78, p. 8) .
20.6. Quanto ao projeto, ressaltou que o contrato foi firmado em 15/2/2012, no valor total de R$ 3.322.239,25, com a parcela inicial a ser liberada de R$ 1.710.120,00. Em 26/2/2013, antes de liberar qualquer valor, houve revisão do valor total do projeto para R$ 2.052.592,48, a liberar, como primeira parcela, o valor de R$ 1.174.546,25. Os defendentes alegam que, quando ocorreu a revisão, a situação da empresa não era mais a mesma, em termos de saúde econômico-financeira, pois seu endividamento geral já aumentava, e havia risco de paralisação de atividades (peça 78, p. 9-11) .
20.7. Os recursos recebidos foram integralmente aplicados no objeto do projeto, com complementação com recursos próprios (R$ 66.812,51) , apesar das dificuldades da época. Mesmo tendo havido redução do aporte da Finep, o valor de contrapartida, fixado em R$ 1.590.000,00, não foi reduzido. Por conta de sua situação financeira, à época, não pode a empresa integralizar a contrapartida, optando por investir na própria sobrevivência da empresa, passando para o processo de Recuperação Fiscal, no qual era fiscalizada por todos os credores do processo, e teve de atender ao plano de pagamento dos credores, condicionando qualquer aporte de recursos próprios à aprovação do Juízo Recuperacional, o que a levou a suspender os aportes para o projeto da Finep, perante a qual teve reconhecida a aprovação dos trabalhos então executados (peça 78, p. 11-12) .
20.8. Assim, por ter recebido a liberação da primeira parcela do contrato com atraso de dezoito meses, ao longo do qual teve sua situação econômica agravada, não teria restado alternativa à empresa que não utilizar recursos para 'as áreas mais vitais do negócio', ficando sem caixa suficiente para o projeto da Finep, e culminando com o pedido de recuperação judicial, para preservação da empresa, em 2015, nos termos do art. 47, da Lei 11.101/2005 (peça 78, p. 12-13, 15; Despacho de deferimento do processamento da DA de recuperação judicial, peças 84 e 99) .
20.9. Diante do dilema de cumprir o projeto e atender às necessidades da própria sobrevivência, optou pela última alternativa, pois, sem produzir, perderia no faturamento e enfraqueceria a empresa, podendo ser levada à extinção. Desse modo, os defendentes alegam que não poderiam ser responsabilizados pela existência de excludente de culpabilidade por inexigibilidade de conduta diversa, pois a empresa buscou a recuperação judicial para manter sua atividade, evitando a falência. Descreveram, brevemente, o processo de endividamento por inadimplência dos credores e empréstimos, culminando em dívida de R$ 47.105.198,24 (peça 78, p. 13-16, 17) .
20.10. Asseveraram achar 'desproporcional e desarrazoado' que lhes fosse exigido o aporte de recursos essenciais e consideráveis para desenvolvimento de determinado projeto, ao invés de 'quitar obrigações' fundamentais para a preservação 'da atividade empresarial', cujo processo de recuperação segue em andamento, até o momento (peça 78, p. 16) .
20.11. Continuou com esclarecimentos sobre o processo de recuperação judicial em comento, no qual apresentou rol de credores, nos termos da lei, no qual incluiu a Finep, com base no art. 9º, II, da LRF, atualizado de R$ 1.174.546,25 para R$ 1.464.855,27, na data do ajuizamento da ação (26/8/2015) . A Finep teria sido notificada do arrolamento desse valor (Edital de Convocação dos Credores, publicado em 26/2/2016, no DJE/RS, peças 81 e 100) , não tendo apresentado divergência ou incidente de impugnação de crédito. A sua omissão foi interpretada como acatamento do arrolamento do valor indicado, e sujeição desse crédito ao processo recuperatório em trâmite. Dessa forma, o pagamento à Finep observará o plano de recuperação judicial respectivo, aprovado em Assembleia Geral de Credores, de 15/3/2017 (peça 78, p. 17-20; ata à peça 79; proposta de primeiro aditivo de modificação e consolidação do plano de recuperação judicial conjunto, de 15/12/2016, peça 80, p. 23; homologação judicial do plano, publicada em 16/8/2017, no DJE/RS, peça 98) .
20.12. O pagamento da Finep, segundo o plano de recuperação judicial aprovado, dar-se-ia por meio da fração do imóvel denominado Systec (Cláusula 4.2, do Plano, já homologado pelo Juízo competente) (peça 78, p. 20; peça 80, p. 21) .
20.13. Reiteraram que a empresa não se nega a devolver os recursos recebidos em decorrência de inadimplemento contratual, e vem cumprindo suas obrigações legais, no âmbito do plano de recuperação judicial. Esclareceram que, segundo o entendimento de que o crédito oriundo do contrato de subvenção econômica, celebrado com a Finep, não se enquadraria dentre as exclusões legais, foi correto arrolar o [contrato] em seu Quadro Geral de Credores, na Classe III (peça 78, p. 20) .
20.14. Pelo exposto, requereram que fosse considerada a boa-fé dos responsáveis, por terem adotado a única conduta possível diante da realidade financeira da empresa, reconhecendo-se a excludente da culpabilidade em face da inexigibilidade de conduta diversa, diante da crise econômicofinanceira da contratada, e por estar a dívida devidamente arrolada nos autos do processo de recuperação judicial, e que se reconheça a sujeição desse crédito ao processo de recuperação judicial. Pediram, igualmente, que não se apliquem as sanções anunciadas (peça 78, p. 20-21) .
20.15. À peça 96, os defendentes reiteram os termos das alegações de defesa juntadas à peça 78. A peça 97 é cópia da peça 78, e a peça 101, da peça 80. Desse modo, não haverá análise específica do conteúdo das peças 96, 97 e 101, por seu conteúdo já se encontrar exposto na descrição acima.
21. Análise do argumento
21.1. Em essência, os defendentes confirmaram ter recebido o repasse, aplicado no projeto e não concluído tal projeto, isto é, confirmaram os fatos que subsidiaram esta TCE (itens 21.3, 21.6 e 21.7) . O que argumentam, em defesa, é no sentido de afastar a sua responsabilidade por não ter implementado o projeto, em razão de crise econômico-financeira da entidade contratada, que a levou a entrar com pedido de recuperação judicial (itens 21.2 a 21.7) . O atraso no repasse da primeira parcela do recurso fez com que ocorresse toda a problemática, em momento em que a situação financeira da empresa estava deteriorada, não sendo mais possível aportar recursos próprios para o projeto, uma vez que a sua sobrevivência passou a ser a prioridade, não podendo os responsáveis serem imputados de débito ou [apenados], por não poder deles se exigir conduta diversa, o que afastaria a culpabilidade deles, até porque agiram de boa-fé (itens 21.3, 21.8 a 21.10) . Comunicaram que o crédito da Finep estaria previsto no plano de recuperação judicial aprovado, e que será pago, nos termos lá previstos (itens 21.11 a 21.13) .
21.2. O repasse dos recursos se deu em 19/7/2013, por meio da ordem bancária 2013OB801992 (peça 28) . As informações sobre a prestação de contas da entidade evidenciam que ela executou despesas relativas ao projeto, no período de março/2012 até julho/2014 (peça 14) . Note-se que os defendentes reconheceram que, quando do recebimento do repasse, a empresa já estava com a saúde econômico-financeira alterada, mas, ainda assim, em vez de devolver os recursos, fizeram o seu emprego, como enfatizaram, para gerar emprego e renda (item 21.3) . A crise já estava em andamento e, após o uso dos recursos, até julho/2014, veio o pedido de recuperação judicial, em agosto/2015. Assim, não se poderia falar em boa-fé, não porque a escolha pela sobrevivência da empresa seja absurda ou inaceitável, mas pelo fato de não terem devolvido antes de utilizá-lo, posto que, já em crise, na época, vindo logo depois a reconhecer a inviabilidade de seguir com sua contrapartida e assegurar o resultado útil dos recursos empregados (item 21.7) , chegando a empresa a declarar que não o concluiria (cf. registrado no próprio relatório técnico final, de 27/12/2015, peça 47, p. 9) .
21.3. Por outro lado, o andamento do processo judicial não compromete o seguimento da presente TCE, em respeito ao princípio da independência das instâncias, ainda que lá haja referência ao valor do repasse do projeto, uma vez que a discussão presente é sobre responsabilidade, e não sobre garantia da dívida, ainda que o juízo venha a condicionar a satisfação do crédito quando exigido.
21.4. Pelo exposto, não há como afastar a responsabilidade dos defendentes pelo débito, nem a sua culpabilidade. Logo, rejeitam-se os pedidos de reconhecimento da boa-fé dos responsáveis, do reconhecimento de excludente da culpabilidade, em face da inexigibilidade de conduta diversa, e do afastamento de sanções e, desse modo, rejeitam-se integralmente as alegações de defesa apresentadas.
21.5. Registre-se, por fim, que a troca de mensagens entre a Finep e o Administrador Judicial da recuperação judicial da entidade em comento (peça 43, p. 4-5) revela que há um entendimento da Finep pelo equívoco em sua inscrição como credora, tendo em vista que os recursos pertencem à União. A referida peça 43 faz entender, pelas informações jurídicas lá esposadas, que o Ministério da Ciência, Tecnologia e Inovações ainda não foi informado sobre a recuperação judicial em apreço e do crédito decorrente do contrato de subvenção que o subsidia, para que adote as providências que lhe digam respeito neste caso, o que sugere a necessidade de dar conhecimento, ao referido ministério, da decisão que vier a ser tomada, no presente caso.
22. Da análise procedida acima, verifica-se que os argumentos de defesa não foram suficientes para elidir a irregularidade pela qual estavam sendo responsabilizados, de forma que devem ser rejeitados.
23. Não há elementos para que se possa efetivamente aferir e reconhecer a ocorrência de boa-fé na conduta dos responsáveis, podendo este Tribunal, desde logo, proferir o julgamento de mérito pela irregularidade das contas, conforme os termos dos §§ 2º e 6º do art. 202 do Regimento Interno do TCU, condenando-se os responsáveis ao débito apurado, e aplicando-lhes a multa prevista no art. 57, da Lei 8.443/1992.
Prescrição da Pretensão Punitiva
24. Vale ressaltar que a pretensão punitiva do TCU, conforme Acórdão 1441/2016-TCU-Plenário, que uniformizou a jurisprudência acerca dessa questão, subordina-se ao prazo geral de prescrição indicado no art. 205, do Código Civil, que é de dez anos, contado da data de ocorrência da irregularidade sancionada, nos termos do art. 189, do Código Civil, sendo este prazo interrompido pelo ato que ordenar a citação, a audiência ou a oitiva dos responsáveis.
25. No caso em exame, não houve prescrição, uma vez que a irregularidade sancionada ocorreu em 19/7/2013, e o ato de ordenação da citação se deu em 14/7/2021."
7.	Diante do exposto, a SecexTCE oferece a seguinte proposta de encaminhamento ao Tribunal (peças 104 a 106) : 
a) rejeitar as alegações de defesa apresentadas pelos responsáveis;
b) excluir da relação processual a Sra. Aline Vrielink;
c) julgar irregulares as contas da Ortobras Indústria e Comércio de Ortopedia Ltda., dos Srs. Ricardo Hummel e Rijato Teo Hummel e da Sra. Adriana Rosalinda Mazza de Hummel, nos termos do art. 16, inciso III, alíneas b e c, da Lei 8.443/1992, condenando-os solidariamente ao pagamento do débito assim especificado:
	Data de ocorrência
	Valor histórico (R$) 

	19/7/2013
	1.174.546,25

d) aplicar individualmente aos responsáveis a multa prevista no art. 57 da Lei 8.443/1992;
e)  autorizar, desde logo, o parcelamento e a cobrança judicial das dívidas; e
f)  encaminhar cópia da deliberação que vier a ser proferida à Finep, à Procuradoria da República no Estado do Rio Grande do Sul, ao Ministério da Ciência, Tecnologia e Inovações e aos responsáveis.
8.	O Ministério Público junto a este Tribunal, representado pelo Procurador Marinus Eduardo De Vries Marsico, alinha-se à análise e ao encaminhamento sugeridos pela unidade técnica (peça 107) .
É o Relatório.

Andrea Aldrovandi (OAB/RS 51.841), Adriano Minozzo Borges (OAB/RS 42.386), Luciano D'avila Coutinho (OAB/RS 60.235), Henrique Carraro Ficagna (OAB/RS 102.090) e outros.

Procurador Marinus Eduardo De Vries Marsico.

TOMADA DE CONTAS ESPECIAL. CONTRATO DE SUBVENÇÃO ECONÔMICA. EXECUÇÃO PARCIAL DO OBJETO. INSERVIBILIDADE DA PARTE IMPLEMENTADA. CITAÇÃO. NÃO COMPROVAÇÃO DA BOA E REGULAR APLICAÇÃO DA INTEGRALIDADE DOS RECURSOS TRANSFERIDOS. IRREGULARIDADE DAS CONTAS. DÉBITO. MULTA.

TOMADA DE CONTAS ESPECIAL (TCE)

Secretaria de Controle Externo de Tomada de Contas Especial - SecexTCE.

Esta Tomada de Contas Especial foi instaurada pela Financiadora de Estudos e Projetos - Finep contra a empresa Ortobras Indústria e Comércio de Ortopedia Ltda., os Srs. Ricardo Hummel e Rijato Teo Hummel e as Sras. Adriana Rosalinda Mazza de Hummel e Aline Vrielink, em face da não comprovação da regular aplicação dos recursos repassados àquela sociedade empresarial, por força do Contrato de Subvenção Econômica 03.12.0038.00 (peça 4) , que tinha por escopo o projeto intitulado "Plataforma Autônoma de Acessibilidade." 
2.	O referido projeto consistia no desenvolvimento de item de equipamento inovador que permitiria a "acessibilidade de cadeirantes a superar obstáculos de desnível como escadas, de forma autônoma/independente, sem que [houvesse] investimentos em adaptações nas infraestruturas prediais", conforme detalhado no Plano de Trabalho inserto à peça 7. 
3.	O contrato esteve em vigor de 15/2/2012 a 15/10/2015, com prazo para apresentação da prestação de contas final fixado em 14/12/2015.
4.	Para implementar o objeto acordado, estipulou-se a quantia inicial de R$ 4.643.592,48, sendo R$ 2.052.592,48 referentes a recursos federais, com quota de contrapartida de R$ 2.591.000,00. As verbas da União transferidas à empresa se limitaram ao valor de R$ 1.174.546,25 (peça 28) .
5. 	Segundo a tomadora de contas, não houve a "consecução dos objetivos pactuados, apesar da execução parcial do objeto". Em consequência, a Finep (peça 51) e a Controladoria-Geral da União - CGU (peça 54) concluíram pelo prejuízo no valor total dos recursos federais efetivamente repassados (R$ 1.174.546,25) , imputando-se a responsabilidade pelo dano à Ortobras Indústria e Comércio de Ortopedia Ltda., aos Srs. Ricardo Hummel e Rijato Teo Hummel e à Sra. Adriana Rosalinda Mazza de Hummel, sócios administradores da Ortobras, bem como à Sra. Aline Vrielink, coordenadora do projeto.
6.	Em instrução inicial, a Secretaria de Controle Externo de Tomada de Contas Especial - SecexTCE examinou os documentos que compõem os autos, constatando que não havia evidências da participação da Sra. Aline Vrielink na irregularidade em questão. Por conseguinte, a unidade técnica promoveu a citação somente da empresa e dos seus sócios, por delegação de competência deste relator, para que recolhessem o débito apurado no processo e/ou apresentassem alegações de defesa quanto à "inexecução parcial do objeto do Contrato de Concessão de Subvenção Econômica 03.10.0100.00, sem aproveitamento da parcela executada, por não atingimento dos objetivos propostos, sem demonstração de resultado útil dos recursos repassados" (peça 61) .
7.	Os instados a se manifestar nos autos apresentaram defesa conjunta, que pode ser assim resumida (peça 76) : a) em 2014, enfrentaram grave crise financeira, com aumento de endividamento bancário e queda de vendas, tendo que ajuizar, em 26/8/2015, ação de recuperação judicial (CNJ 0002464-69.2015.8.21.0144, Vara Judicial da Comarca de Carlos Barbosa/RS) ; b) houve atraso no repasse da primeira parcela dos recursos federais em momento que a situação econômica da empresa estava deteriorada, o que impossibilitou a empresa de aportar recursos próprios ao projeto, uma vez que a sua "sobrevivência" passou a ser a prioridade; c) não podem responder pelo débito ou serem apenados, ante a não exigência de conduta diversa, o que afastaria a culpabilidade dos sócios, pois agiram de boa-fé, por terem dado andamento ao projeto até o limite financeiro viável; e d) o crédito da Finep estaria previsto no plano de recuperação judicial aprovado e será pago nos termos indicados naquele processo.
8.	Ao examinar a defesa dos responsáveis, a SecexTCE compreendeu que as alegações foram insuficientes para afastar as irregularidades verificadas nos autos. Por conseguinte, a unidade técnica propôs ao Tribunal, em substância, julgar irregulares as contas da Ortobras Indústria e Comércio de Ortopedia Ltda., dos Srs. Ricardo Hummel e Rijato Teo Hummel e da Sra. Adriana Rosalinda Mazza de Hummel, condenando-os solidariamente ao pagamento do débito no valor original de R$ 1.174.546,25 (19/7/2013) , com aplicação individual da multa proporcional ao dano capitulada no art. 57 da Lei 8.443/1992. Sugeriu ainda excluir o nome da Sra. Aline Vrielink da relação processual inaugurada com a instauração desta Tomada de Contas Especial (peças 104 e 106) . O Parquet especializado concordou com a análise e o encaminhamento da Secretaria instrutiva (peças 107) .
9.	Feita essa contextualização preambular, passo ao exame das questões que permeiam este processo. 
10.	Compulsado os autos, verifico que o "Relatório Técnico Final" elaborado na Finep indica que (peça 13, p. 2 e 3) : a) "o projeto previa a execução de oito atividades, sendo que a execução até julho de 2014 foi próxima de 30%"; e b) "como o projeto foi interrompido, as atividades previstas no plano de trabalho do projeto, com exceção da primeira [referente à pesquisa das tecnologias existentes no mercado], não serão concluídas pela empresa."
11.	Em Nota Técnica, a tomadora de contas esclarece ainda que "a parte executada de 30% do objeto foi considerada imprestável e sem serventia na análise técnica final" (peça 49, p. 2) .
12.	Dos documentos precitados sobressai a exegese de que o objetivo vislumbrado ao entabular o Contrato de Subvenção Econômica 03.12.0038.00 não foi alcançado, porquanto houve implementação parcial das metas acordadas, bem como a parcela empreendida foi tida por inservível para o fim a que se destinava. 
13.	Em atenção às citações despoletadas pela unidade técnica, os defendentes alegaram que agiram de boa-fé, por terem dado andamento ao projeto até o limite financeiro viável, uma vez que a empresa estava em difícil situação econômica, razão pela qual optaram por investir na "sobrevivência" da sociedade, sem que fosse possível aplicar recursos próprios no objeto pactuado.
14.	A alegação de que atuaram de boa-fé não deve prosperar, consoante trecho da instrução da unidade técnica que examinou a questão, verbis: 
"Note-se que os defendentes reconheceram que, quando do recebimento do repasse, a empresa já estava com a saúde econômico-financeira alterada, mas, ainda assim, em vez de devolver os recursos, fizeram o seu emprego, como enfatizaram, para gerar emprego e renda (item 21.3) . A crise já estava em andamento e, após o uso dos recursos, até julho/2014, veio o pedido de recuperação judicial, em agosto/2015. Assim, não se poderia falar em boa-fé, não porque a escolha pela sobrevivência da empresa seja absurda ou inaceitável, mas pelo fato de não terem devolvido [os recursos] antes de utilizá-los, posto que já [estava] em crise na época, vindo logo depois a reconhecer a inviabilidade de seguir com sua contrapartida e assegurar o resultado útil dos recursos empregados (item 21.7) , chegando a empresa a declarar que não o concluiria (cf. registrado no próprio relatório técnico final, de 27/12/2015, peça 47, p. 9) ."
15.	Ademais, no presente caso, restou assentado e cristalino que os responsáveis não cumpriram as metas previstas no Contrato de Subvenção Econômica 03.12.0038.00 (peça 4) , constatação que tem correlação direta com o prejuízo ao erário do qual pretendem se desvencilhar, sob a justificativa de que estavam de boa-fé.
16.	De ressaltar que o magistério jurisprudencial do Tribunal tem entendimento pacífico na linha de que a boa-fé nos processos que tramitam nesta Casa de Contas deve ser expressamente demonstrada, e não presumida, conforme os excertos dos julgados que se seguem (colhidos da ferramenta de pesquisa do Tribunal "Jurisprudência Selecionada") :
Acórdão 4667/2017-TCU-Primeira Câmara (relator Ministro Bruno Dantas) 
"A boa-fé não pode ser presumida ou acatada a partir de mera alegação, devendo ser demonstrada e comprovada a partir dos elementos que integram os autos, corroborada em contexto fático propício ao reconhecimento dessa condição em favor dos responsáveis."
Acórdão 8928/2015-TCU-Segunda Câmara  (de minha relatoria) 
"A boa-fé, no âmbito dos processos do TCU, não decorre de presunção legal geral. Deve estar corroborada em contexto fático e de condutas propício ao reconhecimento dessa condição em favor dos responsáveis."
Acórdão 10237/2020-TCU-Segunda Câmara  (relatora Ministra Ana Arraes) 
"A boa-fé, no âmbito dos processos do TCU, não decorre de presunção legal geral. Deve estar corroborada em contexto fático e de condutas propício ao reconhecimento dessa condição em favor dos responsáveis."
17.	 No caso concreto, entendo que os defendentes não agiram de boa-fé pelos motivos indicados no item 14 acima. 
18.	Acerca das assertivas de que não podem responder pelo débito e serem apenados, porquanto a situação fática não lhes exigia conduta diversa, novamente não merecem guarida as afirmações trazidas ao descortino do Tribunal, porque o agente público que se compromete a aplicar as verbas federais nas finalidades pactuadas tem o ônus de cumprir o acordado, o que não ocorreu nestes autos, e ainda tem o dever de produzir evidências necessárias para comprovar o adequado emprego dos recursos públicos, por meio de documentação suficiente para tanto. Friso que essa imposição tem supedâneo no ordenamento jurídico, consoante as disposições dos arts. 70, parágrafo único, da Constituição Federal, 93 do Decreto-lei 200/1967 e 66 do Decreto 93.872/1986.
19.	As circunstâncias alegadas pelos defendentes (situação financeira difícil, recuperação judicial) são insuficientes para afastar a responsabilidade das pessoas físicas e jurídica arroladas nestes autos.
20.	Também a hipótese de o crédito da Finep estar previsto no plano de recuperação judicial aprovado nos autos da ação mencionada alhures, em nada obsta o prosseguimento desta Tomada de Contas Especial, uma vez que não é tese disputada nesta Corte a interpretação de que o ordenamento jurídico sufraga a independência das instâncias, não havendo litispendência entre os processos que tramitam no Tribunal e no Poder Judiciário, pois a Constituição Federal e a Lei 8.443/1992 atribuíram competências funcionais específicas ao TCU, que não se confundem com aquelas direcionadas ao Judiciário, também pela Carta Política. 
21.	Nesse contexto, podem ocorrer processos e condenações simultâneas nas diferentes esferas jurídicas (cível, criminal e administrativa) e de contas, sendo que eventual recolhimento do débito (desde que relativo aos mesmos fatos) , em um ou outro processo, serviria para comprovação de quitação e sanaria a dívida. Logo, nada obstaculizaria a existência de autos, com imposição de débitos nas diversas áreas jurídicas e de controle, conforme remansosa jurisprudência desta Corte. Nessa intelecção, cito, entre outros, os Acórdãos 160/2020 (de minha relatoria) e 3.070/2019 (rel. min. Bruno Dantas) , ambos do Plenário.
22.	 Nessa ordem de ideias, tendo em vista as ocorrências que tisnaram a gestão dos recursos federais recebidos sob a égide do Contrato de Subvenção Econômica 03.12.0038.00, entendo que está seguramente evidenciada a necessidade de responsabilização da Ortobras Indústria e Comércio de Ortopedia Ltda., dos Srs. Ricardo Hummel e Rijato Teo Hummel e da Sra. Adriana Rosalinda Mazza de Hummel, devendo as suas contas ser julgadas irregulares, com condenação solidária ao pagamento do débito quantificado no processo e aplicação individual da multa proporcional ao dano prevista no art. 57 da Lei 8.443/1992, ante a gravidade das faltas constatadas e da reprovabilidade de suas condutas.
23.	Acerca da multa, friso que não houve prescrição da pretensão sancionatória decenal, nos termos do Acórdão 1441/2016-TCU-Plenário (rel. min. Benjamin Zymler; red. min. Walton Alencar Rodrigues) , pois o ato interruptivo da prescrição que ordenou a citação ocorreu em 14/7/2021 (peça 63) e as irregularidades que permearam estes autos se deram em 2013. 
24.	Deve-se autorizar a cobrança judicial, se necessária, e o pagamento das dívidas em até 36 parcelas mensais e consecutivas, caso solicitado, bem como encaminhar cópia do Acórdão que vier a ser proferido à Procuradoria da República no Estado do Rio Grande do Sul, com fundamento no art. 16, § 3º, da Lei 8.443/1992 c/c art. 209, § 7º, do Regimento Interno/TCU, à Finep e ao Ministério da Ciência, Tecnologia e Inovações, para ciência, e, acrescento ao encaminhamento da unidade técnica, cópia ao Juízo da Comarca de Carlos Barbosa/RS, fazendo referência ao processo 0002464-69.2015.8.21.0144 (recuperação judicial) .
25.	Por fim, acolho a sugestão da secretaria instrutiva de excluir o nome da Sra. Aline Vrielink da relação jurídico-processual inaugurada com a instauração desta Tomada de Contas Especial, ante as razões indicadas pela secretaria instrutiva (v. item 6 acima) . 
Ante o exposto, voto por que seja adotada a deliberação que ora submeto a este Colegiado. 
T.C.U., Sala das Sessões, em 19 de abril de 2022.
MARCOS BEMQUERER COSTA
Relator